# Differentialrechnung

Check...

## Definitionen und Rechenregeln

```{definition, name = "Differenzierbarkeit und Ableitung"}

Es sei $I \subseteq \mathbb{R}$ ein Intervall und 
\begin{equation}
f : I \to \mathbb{R}, x \mapsto f(x)
\end{equation}
eine univariate reellwertige Funktion. $f$ heißt in $a \in I$ *differenzierbar*, 
wenn der Grenzwert
\begin{equation}
f'(a) := \lim_{h\to 0} \frac{f(a+h)-f(a)}{h}
\end{equation} 
existiert. $f'(a)$ heißt dann die *Ableitung von $f$ an der Stelle $a$*. Ist $f$
differenzierbar für alle $x \in I$, so heißt $f$ *differenzierbar* und die Funktion 
\begin{equation}
f' : I \to \mathbb{R}, x \mapsto f'(x)
\end{equation}
heißt *Ableitung von $f$*

```

Für $h>0$ heißt $\frac{f(a+h)-f(a)}{h}$ *Differenzquotient*. Der Differenzquotient  
misst die Änderung $f(a+h)-f(a)$ von $f$ pro Strecke $h$. Für $h\to 0$ misst der 
Differenzquotient die Änderungsrate von $f$ in $a$. $f'(a)$ ist eine Zahl, $f'$ 
ist eine Funktion. 


```{definition, name = "Notation für Ableitungen univariater reellwertiger Funktionen"}

Es sei $f$ eine univariate reellwertige Funktion. Äquivalente Schreibweisen für 
die Ableitung von $f$ und die Ableitung von $f$ an einer Stelle $x$ sind

- Die *Lagrange-Notation* $f'$ und $f'(x)$
- Die *Newton-Notation* $\dot{f}$ und $\dot{f}(x)$.
- Die *Leibniz-Notation* $\frac{df}{dx}$ und $\frac{df(x)}{dx}$.
- Die *Euler-Notation* $D f$ und $Df(x)$.

```

Für univariate reellwertige Funktionen benutzen wir $f'$ und $f'(x)$ als Bezeichner.
In Berechnungen benutzen wir auch die ``Operator-Schreibweise'' $\frac{d}{dx}f(x)$.
Wir verstehen  $\frac{d}{dx}f(x)$ als den Auftrag, die Ableitung von $f$ zu 
berechnen.



```{definition, name = "Höhere Ableitungen"}

Es sei $f$ eine univariate reellwertige Funktion und
\begin{equation}
f^{(1)} := f'
\end{equation}
sei die Ableitung von $f$. Die $k$-te Ableitung von $f$ ist rekursiv definiert 
durch
\begin{equation}
f^{(k)} := \left(f^{(k-1)}\right)' \mbox{ für } k \ge 0,
\end{equation}
unter der Annahme, dass $f^{(k-1)}$ differenzierbar ist. Insbesondere ist die
*zweite Ableitung von $f$* definiert durch die Ableitung von $f'$, also
\begin{equation}
f'' := (f')'
\end{equation}

```

Wir schreiben auch $\frac{d^2}{dx^2}f(x)$ für den Auftrag, die zweite Ableitung 
von $f$ zu bestimmen. Die nullte Ableitung $f^{(0)}$ von $f$ ist $f$ selbst.
Üblicherweise schreibt man für $k < 4$ $f',f'',f'''$ statt $f^{(1)}, f^{(2)}, 
f^{(3)}$. Im Allgemeinen benötigen wir nur $f'$ und $f''$.


```{theorem, name = "Rechenregeln für Ableitungen"}

Für $i = 1,...,n$ seien $g_i$ reellwertige univariate differenzierbare 
Funktionen. Dann gelten folgende Rechenregeln für Ableitungen

(1) Summenregel
\begin{equation}
\mbox{Für } f(x) := \sum_{i=1}^n g_i(x) \mbox{ gilt } f'(x) = \sum_{i=1}^n g_i'(x).
\end{equation}

(2) Produktregel
\begin{equation}
\mbox{Für } f(x) := g_1(x)g_2(x) \mbox{ gilt } f'(x) = g_1'(x)g_2(x) + g_1(x)g_2'(x).
\end{equation}

(3) Quotientenregel
\begin{equation}
\mbox{Für } f(x) := \frac{g_1(x)}{g_2(x)} \mbox{ gilt } f'(x) = \frac{g_1'(x)g_2(x) - g_1(x)g_2'(x)}{g_2^2(x)}
\end{equation}

(4) Kettenregel
\begin{equation}
\mbox{Für } f(x) := g_1(g_2(x)) \mbox{ gilt } f'(x) = g_1'(g_2(x))g'_2(x)
\end{equation}

```

Für Herleitung und Beweise der Rechenregeln wird auf die einschlägige Literatur 
verwiesen.


## Ableitungen elementarer Funktionen 

**TABELLE** 

<!-- \begin{tabular}{lll} -->
<!-- Name 							        & Definition	    			& Ableitung								\\\hline  -->
<!-- Polynomfunktionen 				  & $f(x) := \sum_{i=0}^n a_ix^i$ & $f(x)  = \sum_{i=1}^n ia_ix^{i-1}$ 	\\	$\quad$ Konstante Funktion		& $f(x) := a$					& $f'(x) = 0$ 							\\ 	 -->
<!-- $\quad$ Identitätsfunktion  	& $f(x) := x$ 					& $f'(x) = 1$ 							\\	 -->
<!-- $\quad$ Lineare Funktion 		& $f(x) := ax + b$				& $f'(x) = a$ 							\\	 -->
<!-- $\quad$ Quadratfunktion 		& $f(x) := x^2$ 				& $f'(x) = 2x$ 							\\	 -->
<!-- Exponentialfunktion				& $f(x) := \exp(x)$ 			& $f'(x) = \exp(x)$						\\	 -->
<!-- Logarithmusfunktion				& $f(x) := \ln(x)$ 				& $f'(x) = \frac{1}{x}$					\\	 -->
<!-- \end{tabular}  -->

Abbildung **XXXREF** zeigt Ableitung Identität, lineare Funktion, Quadratfunktion


```{r, echo = F}

# 1 x 3 Plot Layout
library(latex2exp)                                                                
par(                                                                    
mfcol     = c(1,3),                                           
family    = "sans",                                                    
pty       = "s",                                                       
bty       = "l",                                                       
lwd       = 1,                                                         
las       = 1,                                                         
mgp       = c(2,1,0),                                                  
font.main = 1,                                                         
cex.main  = 1.2) 

# Definitionsmenge
x_min     = -5                                                                   # minimum x-value
x_max     = 5                                                                    # maximum x-value
x_res     = 1e3                                                                  # x space resolution
x         = seq(x_min,x_max,len = x_res)                                         # x space

# Identitätsfunktion
fxdx      = cbind(matrix(x), matrix(rep(1,length(x)), nrow = length(x)))          # f(x) := x, f'(x) = 1
matplot(                                                                    
x,                                                                    
fxdx,                                                                 
type      = "l",                                                    
lty       = 1,                                                      
lwd       = 2,                                                      
col       = c("navy", "darkorange"),                                       
xlim      = c(-x_max,x_max),                                       
ylim      = c(-x_max,x_max),                                        
ylab      = " ",                                                   
xlab      = "x",
main      = "Identitätsfunktion" )                                        
grid()                                                                      
legend(
-2,                                                                  
-2,                                                                    
c("f(x)  = x", "f'(x) = 1"),                                          
cex       = 1,                                                             
lty       = 1,                                                             
col       = c("navy", "darkorange"),                                              
lwd       = 2,                                                             
y.intersp = 1,                                                       
bty       = "n")

# Lineare Funktion
a         = 1/2
b         = -1
fxdx      = cbind(matrix(a*x + b), matrix(a, nrow = length(x)))                  # f(x) := 2x - 3, f'(x) = 2
matplot(                                                                    
x,                                                                      
fxdx,                                                                 
type      = "l",                                                   
lty       = 1,                                                     
lwd       = 2,                                                     
col       = c("navy", "darkorange"),                                      
xlim      = c(-x_max,x_max),                                       
ylim      = c(-x_max,x_max),                                        
ylab      = " ",                                                   
xlab      = "x",
main      = "Lineare Funktion")
grid()                                                                       
legend(
-4,                                                                  
-2,                                                                   
c("f(x) = 0.5x - 1", "f?(x) = 0.5"),                               
cex       = 1,                                                            
lty       = 1,                                                             
col       = c("navy", "darkorange"),                                              
lwd       = 2,                                                              
y.intersp = 1,                                                       
bty       = "n")
                                                      

# Quadratfunktion
fxdx      = cbind(matrix(x^2),matrix(2*x))                                       # f(x) := x^2 # f'(x) = 2x
matplot(                                                                    
x,                                                                   
fxdx,                                                                
type      = "l",                                                   
lty       = 1,                                                     
lwd       = 2,                                                     
col       = c("navy", "darkorange"),                                      
xlim      = c(-x_max,x_max),                                       
ylim      = c(-x_max,x_max),                                       
ylab      = " ",                                                  
xlab      = "x", 
main      = "Quadratfunktion")                                                  
grid()                                                                     
legend(
-2,                                                                 
-2,                                                                  
c(TeX("f(x)  = x^2"), "f?(x) = 2x"),                                
cex       = 1,                                                            
lty       = 1,                                                            
col       = c("navy", "darkorange"),                                             
lwd       = 2,                                                            
y.intersp = 1,                                                      
bty       = "n")

```

Abbildung **XXXREF** zeigt Ableitung Exponentialfunktion, Logarithmusfunktion

```{r, echo = F}

# 1 x 2 Plotlayout
library(latex2exp)                                                                
par(
mfcol      = c(1,2),
family     = "sans",
pty        = "s",
bty        = "l",
lwd        = 1,
las        = 1,
mgp        = c(2,1,0),
font.main  = 1,
cex.main   = 1.2)

# Exponentialfunktion
x_min     = -4                                                                   # minimum x-value
x_max     = 2                                                                    # maximum x-value
x_res     = 1e3                                                                  # x space resolution
x         = seq(x_min,x_max,len = x_res)                                         # x space
fxdx      = cbind(matrix(exp(x)),matrix(exp(x)))                                 # f(x) := exp(x), f'(x) = exp(x)
matplot(
x,
fxdx,
type      = "l",
lty       = c(1,2),
lwd       = 2,
col       = c("navy", "darkorange"),
xlim      = c(x_min,x_max),
ylim      = c(-1,6),
ylab      = " ",
xlab      = "x",
main      = "Exponentialfunktion")
grid()
legend(
-4,
6,
c("f(x) = exp(x)", "f'(x) = exp(x)"),
cex       = 1,
lty       = 1,
col       = c("navy", "darkorange"),
lwd       = 2,
y.intersp = 1,
bty       = "n")

# Logarithmusfunktion
x_min     = 1e-3                                                                 # minimum x-value
x_max     = 4                                                                    # maximum x-value
x_res     = 1e3                                                                  # x space resolution
x         = seq(x_min,x_max,len = x_res)                                         # x space
fxdx      = cbind(matrix(log(x)), matrix(1/x))                                   # f(x) := ln(x), f'(x) = 1/x
matplot(
x,
fxdx,
type      = "l",
lty       = 1,
lwd       = 2,
col       = c("navy", "darkorange"),
xlim      = c(0,x_max),
ylim      = c(-4,5),
ylab      = " ",
xlab      = "x",
main      = "Logarithmusfunktion")
grid()
legend(
1,
-1,
c("f(x) = ln(x)", "f?(x) = 1/x"),
cex       = 1,
lty       = 1,
col       = c("navy", "darkorange"),
lwd       = 2,
y.intersp = 1,
bty       = "n")

```

## Analytische Optimierung

```{definition, name = "Extremstellen und Extremwerte"}

Es seien $U \subseteq \mathbb{R}$ und $f : U \to \mathbb{R}$ eine univariate reellwertige Funktion. $f$ hat an der Stelle $x_0 \in U$

* ein *lokales Minimum*, wenn es ein Intervall $I := ]a,b[$ gibt mit $x_0 \in ]a,b[$ und
\begin{equation}
f(x_0) \le f(x) \mbox{ für alle } x\in I\cap U,
\end{equation}

*ein *globales Minimum*, wenn gilt, dass
\begin{equation}
f(x_0) \le f(x) \mbox{ für alle } x\in U,
\end{equation}

* ein *lokales Maximum*, wenn es ein Intervall $I := ]a,b[$ gibt mit $x_0 \in ]a,b[$ und
\begin{equation}
f(x_0) \ge f(x) \mbox{ für alle }  x\in I\cap U,
\end{equation}

* lokales Maximum*, wenn gilt, dass
\begin{equation}
f(x_0) \ge f(x) \mbox{ für alle } x\in U.
\end{equation}

Der  Wert $x_0 \in U$ der Definitionsmenge von $f$ heißt entsprechend *lokale* oder *globale Minimalstelle* oder *Maximalstelle*, der Funktionswert $f(x_0) \in \mathbb{R}$ heißt entsprechend *lokales* oder *globales Minimum* oder *Maximum*. Generell heißt der Wert $x_0 \in U$ *Extremstelle* und der Funktionswert $f(x_0) \in \mathbb{R}$ *Extremwert*.

```

Extremstellen werden auch mit
\begin{equation}
\argmin_{x \in I \cap U} f(x) \mbox{ oder }
\argmax_{x \in I \cap U} f(x)
\end{equation}
bezeichnet, Extremwerte werden auch mit
\begin{equation}
\min_{x \in I \cap U} f(x) \mbox{ oder }
\max_{x \in I \cap U} f(x)
\end{equation}
bezeichnet.

```{theorem, name = "Notwendige Bedingung für Extrema"}

$f$ sei eine univariate reellwertige Funktion. Dann gilt
\begin{equation}
x_0 \mbox{ ist Extremstelle von } f \Rightarrow f'(x_0) = 0.
\end{equation}
````

Wenn $x_0$ eine Extremstelle von $f$ ist, dann ist also die erste Ableitung von 
$f$ in $x_0$ gleich null. Sei zum Beispiel $x_0$ eine lokale Maximalstelle 
von $f$. Dann gilt: links von $x_0$ steigt $f$ an, rechts von $x_0$ fällt $f$ ab.
In $x_0$ steigt $f$ weder an, noch fällt $f$ ab, also ist $f'(x_0) = 0$.

```{theorem, name = "Hinreichende Bedingungen für lokale Extrema"}

$f$ sei eine zweimal differenzierbare univariate reellwertige Funktion.

* Wenn für $x_0 \in U \subseteq \mathbb{R}$
\begin{equation}
f'(x_0) = 0 \mbox{ und } f''(x_0) > 0
\end{equation}
gilt, dann hat $f$ an der Stelle $x_0$ ein Minimum.

* Wenn für $x_0 \in U \subseteq \mathbb{R}$
\begin{equation}
f'(x_0) = 0 \mbox{ und } f''(x_0) < 0
\end{equation}
gilt, dann hat $f$ an der Stelle $x_0$ ein Maximum.

```

Abbildung XXXREF vermittelt eine Intuition. Hier ist offenbar $x_0 = 1$ eine 
lokale Minimalstelle von $f(x) = (x-1)^2$. Man erkennt: Links von $x_0$ fällt 
$f$ ab, rechts von $x_0$ steigt $f$ an.  In $x_0$ steigt $f$ weder an, noch 
fällt $f$ ab, also ist $f'(x_0) = 0$. Links und rechts von $x_0$ und in $x_0$ 
ist die Änderung $f''$ von $f'$ positiv: links von $x_0$ schwächt sich die 
Negativität von $f'$ zu $0$ ab; rechts von $x_0$ verstärkt sich die Positivität
von $f'$.

```{r, echo = F}

# Funktionsdefinition
x_min   = -3                                                                     # minimum x-value
x_max   = 4                                                                      # maximum x-value
x_res   = 1e3                                                                    # x space resolution
x       = seq(x_min,x_max,len = x_res)                                           # x space
fxdx    = cbind(matrix((x-1)^2),                                                 # f(x) : = (x-1)^2
                matrix(2*x - 2),                                                 # f'(x)  = 2x - 2
                matrix(rep(2,x_res), nrow = x_res))                              # f''(x) = 2

# Visualisierung
par(                                                                    
mfcol      = c(1,1),                                                  
family     = "serif",                                                  
pty        = "s",                                                     
bty        = "l",                                                     
lwd        = 1,                                                      
las        = 1,                                                     
mgp        = c(2,1,0),                                                
font.main  = 1,                                                      
cex.main   = 1.2                                                      
)

matplot(                                                                    
x,                                                                    
fxdx,                                                                 
type        = "l",                                                    
lty         = 1,                                                      
lwd         = 2,                                                      
col         = c("blue", "red", "orange"),                            
xlim        = c(x_min,x_max),                                        
ylim        = c(-2,6),                                                
ylab         = " ",                                                   
xlab         = "x",                                                  
)
grid()                                                                      
legend(
-3.5,                                                                
1,                                                                   
c(TeX("f(x)   = $(x-1)^2$"), 
      "f'(x) = 2x - 2" ,
      "f''(x) = 2") ,                                              
cex = .9,                                                           
lty = 1,                                                             
col = c("blue", "red", "orange"),                                    
lwd = 2,                                                             
y.intersp = 1.5,                                                     
bty = "n")
```



```{definition, name = "Standardverfahren der analytischen Optimierung"}

$f$ sei eine univariate reellwertige Funktion. Lokale Extremstellen von $f$ 
können mit folgendem *Standardverfahren der analytischen Optimierung* 
identifiziert werden:

1. Berechnen der ersten und zweiten Ableitung von $f$.
2. Bestimmen von Nullstellen $x^*$ von $f'$ durch Auflösen von $f'(x^*) = 0$ 
  nach $x^*$. Die Nullstellen von $f'$ sind dann Kandidaten für Extremstellen 
  von $f$.
3. Evaluation von $f''(x^*)$: Wenn $f''(x^*) > 0$ ist, dann ist $x^*$ lokale 
Minimumstelle von $f$; wenn $f''(x^*) < 0$ ist, dann ist $x^*$ lokale Maximumstelle
von $f$; wenn $f''(x^*) = 0$ ist, dann ist $x^*$ keine Extremstelle von $f$.

```

### Beispiel {-}

Wir betrachten die Funktion
\begin{equation}
f : \mathbb{R} \to \mathbb{R}, x \mapsto f(x) := (x - 1)^2.
\end{equation}
Die erste Ableitung von $f$ ergibt sich mit der Kettenregel zu
\begin{equation}
f'(x) = \frac{d}{dx}\left((x-1)^2 \right) = 2(x-1)\cdot \frac{d}{dx}(x-1) = 2x - 2.
\end{equation}
Die zweite Ableitung von $f$ ergibt sich zu
\begin{equation}
f''(x) = \frac{d}{dx}f'(x) = \frac{d}{dx}(2x - 2) = 2 > 0 \mbox{ für alle } 
x \in \mathbb{R}.
\end{equation}
Auflösen von $f'(x^*) = 0$ nach $x^*$ ergibt
\begin{equation}
f'(x^*) = 0
\Leftrightarrow
2x^* - 2 = 0
\Leftrightarrow
2x^* = 2
\Leftrightarrow
x^* = 1.
\end{equation}
$x^* = 1$ ist folglich eine Minimalstelle von $f$ mit zugehörigen Minimalwert 
$f(1) = 0$.

## Selbstkontrollfragen 

1. Definieren Sie den Begriff der Ableitung $f'(a)$ einer Funktion $f$ an einer Stelle $a$.
2. Definieren den Begriff der Ableitung $f'$ einer Funktion $f$.
3. Erläutern Sie die Symbole $f'(x), \dot{f}(x)$, $\frac{df(x)}{dx}$, und $\frac{d}{dx}f(x)$.
4. Definieren Sie den Begriff der zweiten Ableitung $f''$ einer Funktion $f$.
5. Geben Sie die Summenregel für Ableitungen wieder.
6. Geben Sie die Produktregel für Ableitungen wieder.
7. Geben Sie die Quotientenregel für Ableitungen wieder.
8. Geben Sie die Kettenregel für Ableitungen wieder.
9. Bestimmen Sie die Ableitung der Funktion $f(x) := 3x^2 + \exp\left(-x^2\right) - x \ln(x)$.
10. Bestimmen Sie die Ableitung der Funktion $f(x) :=\frac{1}{2}\sum_{i=1}^n (x_i - \mu)^2$ für $\mu \in \mathbb{R}$.
11. Definieren Sie die Begriffe des globalen und lokalen Maximums/Minimums einer Funktion.
12. Geben Sie die notwendige Bedingung für ein Extremum einer Funktion wieder.
13. Geben Sie die hinreichende Bedingung für ein lokales Extremum einer Funktion wieder.
14. Geben Sie das Standardverfahren der analytischen Optimierung wieder.
15. Bestimmen Sie einen Extremwert von $f(x) := \exp\left(-\frac{1}{2}(x - \mu)^2\right)$ für $\mu \in \mathbb{R}$.


